【裁判字號】    90,訴,292
【裁判日期】    900531
【裁判案由】    誣告
【裁判全文】
臺灣臺中地方法院刑事判決                            九十年度訴字第二九二號
    公  訴  人  台灣台中地方法院檢察署檢察官
    被      告  丁○○
    選任辯護人  周春霖律師
    被      告  丙○○
右列被告因誣告案件，經檢察官提起公訴（八十八年度偵續字第二五○號），本院判
決如左：
    主  文
丁○○、丙○○共同意圖他人受刑事處分，向該管公務員誣告，均處有期徒刑陸月。
    事  實
一、緣丁○○、丙○○與乙○○、賴炳榮四人為兄弟關係，且均為賴文記祭祀公業派
    下員，於民國（下同）八十四年六月十五日協議共同出資購買該公業欲標售坐落
    臺中縣龍井鄉○○段三○三地號之農地（下稱系爭土地），並推由賴炳榮出名參
    與投標。後於八十五年六月三十日投標當日，賴炳榮知悉乙○○之三媳婦甲○○
    欲參與競標，遂徵得丙○○、丁○○、乙○○之同意，改由甲○○取代乙○○之
    部分後，由賴炳榮與甲○○共同具名參與投標，當日由丁○○、丙○○、賴炳榮
    、甲○○各先繳付保證金新台幣（下同）五十萬元後，由賴炳榮與甲○○二人共
    同得標，得標後丁○○、丙○○二人分別如數交付各自應分擔之購地尾款一百零
    五萬一千元給賴炳榮，由賴炳榮向該祭祀公業管理人賴光前繳付。詎丁○○、丙○○因事後反悔，不願共同出資購買前揭土地，二人均明知甲○○和賴炳榮共同
    具名投標，乃出於渠等與乙○○、甲○○、賴炳榮等人協議之結果，與該公業之
    「投標須知」之內容並無關聯，竟共同意圖使乙○○受偽造文書罪之刑事處罰，
    於八十七年八日二十一日，在台灣台中地方法院檢察署八十七年偵字第一六○七
    五號乙○○告訴丁○○、丙○○妨害名譽案件一案之刑事答辯狀內，丁○○、丙○○具狀向有偵查犯罪權限之該署檢察官誣告指稱：乙○○利用其掌控標售公業
    不動產業務之便，基於偽造文書之意，將標售須知內之投標資格「限承租佃農、
    配偶及有自耕能力之派下員（含子孫）」之規定，變造成使乙○○之三媳甲○○
    、長媳賴趙阿屏具有資格，方能在八十四年六月三十日之標售中分別標得系爭土
    地及臺中縣龍井鄉○○段三○三之二地號之農地。
二、案經乙○○訴由臺灣臺中地方法院檢察署檢察官偵查起訴。
    理  由
一、訊據被告丁○○、丙○○固坦承曾於八十四年六月十五日與告訴人乙○○及證人
    賴炳榮協議共同出資購買賴文記祭祀公業欲標售坐落臺中縣龍井鄉○○段三○三
    地號之農地，並推由賴炳榮出名參與投標等情，惟均矢口否認有為何誣告之犯行
    ，均辯稱：伊等並未於八十四年六月三十日同意由甲○○取代告訴人乙○○之部
    分而競標，甲○○與賴趙阿屏二人均非該祭祀公業之派下員子孫，不符合投摽資
    格，投標當日伊等在場，發現竟由賴炳榮及甲○○所具名之標單得標，當場即對
    主持標售之告訴人乙○○提出異議，但未獲置理云云。然查：
（一）被告二人雖辯稱：伊等並未於八十四年六月三十日同意由甲○○取代告訴人乙○○之部分而競標，伊等不知為何甲○○會突然出現而與賴炳榮共同具名投標
      云云。惟查：右開合購系爭土地之事實業迭據告訴人乙○○於偵審中指述稽詳
      ，且為被告二人所自承，並據告訴人提出合資標購土地協議書、土地登記簿謄
      本等為證，足見被告二人與告訴人及證人賴炳榮當初確實欲共同出資購買系爭
      土地一情，堪認為真實。至被告二人雖稱：未曾與甲○○協議，由甲○○取代
      乙○○該部分與伊等及賴炳榮共同標售系爭土地，然查：證人甲○○於本院八
      十六年度訴字第五八○號證人賴炳榮告訴被告丙○○誣告背信一案審理中，及
      本院審理時均到庭證稱：八十四年六月三十日賴炳榮、丁○○、丙○○一起到
      伊住處，叫伊不要自己標，伊公公即乙○○的分讓給伊；伊同意，但堅持要具
      名，在場之丙○○、丁○○均沒有意見，當日上午九點多在伊家將標單寫好後
      至十點多伊才去上班，寫標單時伊等四人（指賴炳榮、丁○○、丙○○與甲○○）均在場，原本伊於當天八點多前去領取標單，當時並未告知告訴人伊要標
      哪筆土地，出來時遇到賴炳榮，賴炳榮知悉伊欲投標該筆土地，就叫伊不要標
      ，後來賴炳榮先將該事告知告訴人，告訴人稱要將所有的那一份給伊標，但伊
      說要伊要具名，告訴人說只要被告二人及賴炳榮同意即可，講完後告訴人就去
      辦公室（祭祀公業辦公處），之後賴炳榮再告知被告二人伊要標，賴炳榮及被
      告二人到伊家，說伊公公（即乙○○）也有一份大家共同標，但伊堅持要出名
      ，不然要自己出名去標，賴炳榮、丙○○、丁○○均有同意伊出名參與投標等
      語。（見台灣高等法院台中分院八十九年度上更一字第一九一號刑事判決書及
      本院九十年五月七日審理筆錄）；互核與證人賴炳榮於本院審理時證稱：八十
      四年六月三十日當日伊尚未去拿標單，在辦公室門口遇到甲○○去拿標單，伊
      當時問甲○○拿標單要做什麼，甲○○說想要標系爭土地，伊告訴甲○○都是
      自己人不要競標，不然乙○○的那份給他標，但甲○○說要出名。當日是在甲○○家寫標單，原本伊要與被告二人、乙○○合標系爭土地時，因兄弟感情很
      好，互相信任，所以本來是約定只要寫伊的名字，但因甲○○要以自己的名字
      標，所以才以伊與甲○○的名字去標（見本院九十年五月七日審理筆錄）等語
      相符，此外，並有合資標購土地協議書、標售投標單、土地登記簿謄本及證人
      賴炳榮寄予被告丁○○請求協同辦理移轉登記存證信函等在證附卷可憑，足見
      被告二人當時確與甲○○協議，由甲○○取代乙○○該部份，與渠等共同去標
      售該土地。
（二）另被告二人辯稱：甲○○與賴趙阿屏二人均非該祭祀公業之派下員子孫，不符
      合投摽資格，投標當日伊等在場，發現竟由賴炳榮及甲○○所具名之標單得標
      ，當場即對主持標售之告訴人乙○○提出異議，但未獲置理云云。然查：證人
      賴炳榮於本院審理時陳稱：當日開標完後，在場的人都沒有什麼異議，在標完
      之後，大家把錢交出去一星期後（即所有的價金都交清），被告丁○○才告訴
      伊要將錢要回來，被告丁○○之所以會這麼說，是因為丁○○是系爭土地承租
      人，反正沒買也是伊在用，買了反而對他不利（見本院九十年五月七日審理筆
      錄）等語；證人即賴文記祭祀公業之管理人賴光前，投標當日亦在現場參與主
      持投開標，於偵查中亦證稱：對於賴炳榮、甲○○之得標，現場並無人異議，
      丁○○與丙○○當時亦未質疑標單有瑕疵等語，核與另一在場之證人賴瑞海於
      偵查中之陳述相同（見偵查卷第二百六十二頁）。且投標結果被告二人與賴炳
      榮所得買受上開土地之份量亦與原先其兄弟協議內容相符，對其等並無不利。
      投標後，被告二人亦依投標規定於同年七月五日給付餘款一百零五萬元一千元
      ，此為被告二人所自承，並有標單上之賴光前簽收字據可證。且若如被告二人
      所言當場有提出異議，則大可逕將押標金取回，然卻反於事後仍繼續繳交尾款
      ？實與常情未符。另徵諸被告丙○○於台灣台中地方法院檢察署八十五年度偵
      字第三七九號告訴證人賴炳榮背信一案之偵查中，檢察官訊諸被告丙○○：「
      你告本案之目的是什麼？」被告丙○○自承：「因祭祀公業很複雜，所以我不
      想將土地過戶我名字，還我錢就好，因過戶後訴訟很多。」等語，有八十五年
      二月十五日訊問筆錄附於該案卷內及該案不起訴處分書、本院八十六年訴字第
      五八○號刑事判決及台灣高等法院台中分院八十九年度上更一字第一九一號刑
      事判決各乙份在卷可憑，足見被告二人於當日標售完畢後，並未當場就證人甲○○及案外人賴趙阿屏之參與標售之資格表示異議；又依前開標售須知所示，
      上揭祭祀公業就本案土地之標售雖定有投標資格限於有自耕能力之派下員（含
      子孫），惟該規定並非強制規定，且該規定之子孫亦未將女性子孫排除在外，
      又該標售須知第十四項規定亦明定，若對該標售須知有疑義，應由該祭祀公業
      解釋，有八十四年六月二十五日之標售須知在卷可憑，則甲○○、賴趙阿屏是
      否具有投標資格，更顯非由告訴人乙○○一人能決定。是綜上所述，足徵被告
      二人於八十七年八日二十一日，在台灣台中地方法院檢察署八十七年偵字第一
      六○七五號乙○○告訴丁○○、丙○○妨害名譽案件一案之刑事答辯狀內，向
      有偵查犯罪權限之該署檢察官指稱：乙○○利用其掌控標售公業不動產業務之
      便，基於偽造文書之意，將標售須知內之投標資格「限承租佃農、配偶及有自
      耕能力之派下員（含子孫）」之規定，變造成使乙○○之三媳甲○○、長媳賴
      趙阿屏具有資格，方能在八十四年六月三十日之標售中分別標得系爭土地及臺
      中縣龍井鄉○○段三○三之二地號之農地之不實事項，欲使告訴人受刑事處罰
      ，渠等有誣告之意甚明，被告等上開所辯無非卸責之詞，不足採信，本件事證
      明確，被告等犯行洵堪認定，應予依法論科。
二、核被告丁○○、丙○○所為，均係犯刑法第一百六十九條第一項之誣告罪。被告
    二人間，有犯意聯絡，行為分擔，均為共同正犯。爰審酌被告二人與告訴人為兄
    弟關係，被告二人因前揭土地案件紛爭，與告訴人乙○○間互控之案件高達十餘
    件之多，有被告二人於八十七年八月二十一日具狀所檢附之賴文記祭祀公業派下
    子孫相告一覽表附於偵查卷內可參，被告與告訴人間為解決因系爭土地所生之紛
    爭而訴諸法律途徑，本為無可厚非之事，然於循求解決之際，竟虛構事實而誣告
    他人，顯對紛爭無釐清之助，反致生彼此間之怨隙，且徒然花費訴訟資源，暨渠
    等犯罪之動機、目的、手段、所生危害及犯罪後之態度等一切情狀，各量處如主
    所示之刑，以示懲儆。
據上論斷，應依刑事訴訟法第二百九十九條第一項前段、刑法二十八條、第一百六十
九條第一項，判決如主文。
中      華      民      國      九十      年      五    月    三十一    日
                                台灣台中地方法院刑事第六庭
                                    法  官  劉  麗  瑛
右正本證明與原本無異。
如不服本判決，應於送達後十日內向本院提出上訴狀 （須附繕本） ，上訴於台灣高等
法院台中分院。
                                    書記官
中      華      民      國      九十      年      六    月      一      日
附錄論罪科刑法條
刑法第一百六十九條第一項
意圖他人受刑事或懲戒處分，向該管公務員誣告者，處七年以下有期徒刑。


司法院資訊處製作；財團法人民間司法改革基金會備份。
